臺灣苗栗地方法院刑事判決
110年度訴字第489號
公  訴  人  臺灣苗栗地方檢察署檢察官
被      告  張哲瑋



選任辯護人  林俊賢律師
上列被告因加重詐欺等案件，經檢察官提起公訴（110年度偵字
第3686號），因被告於本院準備程序進行中，就被訴事實為有罪
之陳述，經合議庭裁定由受命法官獨任進行簡式審判程序，判決
如下： 
    主  文
張哲瑋犯三人以上共同詐欺取財罪，共貳罪，各處有期徒刑陸月
，均併科罰金新臺幣參萬元，罰金如易服勞役，均以新臺幣壹仟
元折算壹日。應執行有期徒刑玖月，併科罰金新臺幣肆萬伍仟元
，罰金如易服勞役，以新臺幣壹仟元折算壹日。
如附表「應沒收之印文及署押」欄所示之印文及署押，均沒收。
    犯罪事實及理由
一、本件犯罪事實及證據，除就證據部分補充「被告張哲瑋於審
    理中之自白」外，餘均引用檢察官起訴書之記載（如附件）
    。
二、論罪科刑：
  ㈠論罪、罪數關係與共同正犯之認定：
　　核被告所為，係犯洗錢防制法第14條第1項之一般洗錢罪，
    暨刑法第216條、第210條之行使偽造私文書罪，及同法第33
    9條之4第1項第2款之三人以上共同犯詐欺取財罪。被告及其
    所屬詐欺集團成員（含「胡元銘」）及另案被告王裕博(所
    涉罪嫌，業經本院另為科刑判決)，共同偽造「忠訓融資企
    業有限公司」印文及「黃榮昇」署押之行為，均屬偽造「免
    用統一發票收據」此私文書之階段行為，且其等偽造私文書
    之低度行為，復為行使偽造私文書之高度行為所吸收，均不
    另論罪。又被告為實現加重詐欺取財之犯罪結果，在同一犯
    罪決意及預定計畫下觸犯上揭各罪，具有行為局部之同一性
    ，應認係以一個犯罪行為而同時觸犯數罪名之想像競合犯，
    並應依刑法第55條規定，從一重論以三人以上共同犯詐欺取
    財罪。再被告所犯2次三人以上共同詐欺取財犯行間，犯意
    各別，行為互殊，應予分論併罰。另被告與其所屬詐欺集團
    成員（含「胡元銘」）及王裕博間，對於上開犯行之實施具
    有犯意聯絡及行為分擔，應論以共同正犯。
　㈡刑之加重或減輕事由：
　　按犯罪之情狀顯可憫恕，認科以最低度刑仍嫌過重者，得酌
    量減輕其刑，刑法第59條定有明文。所謂顯可憫恕，係指被
    告之犯行有情輕法重，客觀上足以引起一般人同情，處以經
    依法減刑後之法定最低刑度仍失之過苛，尚堪憫恕之情形而
    言。又所謂「犯罪之情狀」顯可憫恕，與刑法第57條所稱之
    審酌「一切情狀」，二者並非屬截然不同之範圍，於裁判上
    酌量減輕其刑時，本應就犯罪一切情狀（包括刑法第57條所
    列舉之10款事項），予以全盤考量，審酌其犯罪有無可憫恕
    之事由，以為判斷，故適用第59條酌量減輕其刑時，並不排
    除第57條所列舉10款事由之審酌（最高法院108年度台上字
    第2978號判決意旨參照）。查被告擔任本案詐欺集團之收水
    手，依集團上手指示收取贓款之行為固屬不該，惟因被告於
    集團內並非核心人物，且其本案僅有一次之收水行為，犯罪
    情節尚非甚重。又衡以被告犯案時甫年滿20歲，現就讀大學
    中，智慮尚非深，應係因一時觀念偏差而誤入歧途，且因其
    於實施本案犯行前，並未因案經法院為科刑判決，此有臺灣
    高等法院被告前案紀錄表附卷可參（見本院卷第13至14頁）
    ，亦可見其素行甚良。然因其所犯三人以上共同詐欺取財罪
    ，法定本刑為1年以上7年以下有期徒刑，刑度非輕，經本院
    審酌上情並念及被告犯後於警詢、偵訊及審理中均坦承犯行
    ，復已與告訴人蘇麗雪及被害人劉文友均達成和解後賠償所
    受損害，告訴人及被害人亦均表明已諒解被告，且不願再追
    究被告之民、刑事責任等語（見本院卷第91、95頁），倘於
    本案仍就被告所犯各該加重詐欺取財犯行均量處最低法定刑
    ，當有情輕法重之憾，爰均依刑法第59條規定酌量減輕其刑
    。
　㈢量刑及定應執行之刑：
　　爰審酌被告正值青壯，卻不思以正途賺取所需，竟加入本案
    詐欺集團擔任負責收取贓款之第一層收水手，依集團上手之
    指示，在指定地點持偽造之免用統一發票收據，向案外人黃
    詩婷（所涉罪嫌，業經檢察官為不起訴處分）收取新臺幣（
    下同）23萬元之款項後，再將之交予集團第二層收水手即另
    案被告王裕博收受，並由其將贓款再轉交予集團不詳成員，
    可見其等除無視政府一再宣示掃蕩詐欺集團之決心，造成告
    訴人及被害人之財產損失，破壞社會秩序及社會成員間之互
    信基礎外，更與集團成員一同製造金流斷點，破壞金流秩序
    之透明穩定，妨害國家對於犯罪之追訴與處罰，致使告訴人
    及被害人遭騙款項益加難以尋回而助長犯罪，所為實屬不當
    。惟念被告於實施本案犯行前，並未因案經法院為科刑判決
    ，此品行資料有前揭被告前案紀錄表1份存卷可查，堪認其
    素行尚可，又因被告犯後於偵訊及審理中均坦承各該被訴犯
    行（合於洗錢防制法第16條第2項規定之要件），且其業與
    告訴人及被害人達成和解並賠償所受損害，此有和解書2份
    在卷可按（見本院卷第91、95頁），可見其犯後態度良好。
    兼衡被告於審理中自陳學歷為大學就讀中，現於超商打工，
    家中無人需其扶養等語（見本院卷第127頁）之智識程度、
    家庭與生活狀況，暨告訴人及被害人於和解書中向本院表達
    之刑度意見等一切情狀，分別量處如主文所示之刑，並就所
    處罰金刑部分均諭知易服勞役之折算標準。末考量被告實施
    上揭犯行之犯罪時點密接、犯罪動機一致且犯罪手法雷同，
    對法益侵害之加重效應尚非甚鉅，如以實質累加之方式定應
    執行刑，則處罰之刑度顯將超過其行為之不法內涵，而違反
    罪責原則。復參以被告所犯各罪之犯罪態樣、時間間隔、各
    罪依其犯罪情節所量定之刑及合併刑罰所生痛苦之加乘效果
    等情狀，定其應執行之刑如主文所示，並就罰金刑部分諭知
    易服勞役之折算標準，以資警惕。
三、沒收部分：
　　按沒收新制係參考外國立法例，為契合沒收之法律本質，認
    沒收為刑法所定刑罰及保安處分以外之法律效果，具有獨立
    性，而非刑罰（從刑），已明定沒收為獨立之法律效果，在
    修正刑法第五章之一以專章規範，故判決主文內諭知沒收，
    已毋庸於各罪項下分別宣告沒收，亦可另立一項合併為相關
    沒收宣告之諭知，使判決主文更簡明易懂，增進人民對司法
    之瞭解與信賴（最高法院106年度台上字第386號判決、108
    年度台上字第1611號、109年度台上字第3770號判決意旨參
    照）。經查：
  ㈠犯罪所得部分：
　　按犯罪所得，屬於犯罪行為人者，沒收之。前二項之沒收，
    於全部或一部不能沒收或不宜執行沒收時，追徵其價額，刑
    法第38條之1第1項前段、第3項分別定有明文。次按宣告前
    二條之沒收或追徵，有過苛之虞者，得不宣告或酌減之。刑
    法第38條之2第2項亦有明文。再按犯罪行為人因其犯罪而取
    得的對價給付之財產利益，性質上雖同屬不法犯罪所得，惟
    此係因為犯罪所取得之對價，而非來自侵害他人財產法益，
    自不能主張已經返還他人而排除沒收（最高法院110年度台
    上字第1993號判決意旨參照）。查被告替本案詐欺集團收水
    而將贓款23萬元交付王裕博後，集團上手「胡元銘」有交付
    3,000元予被告收受等情，業據被告於偵訊及審理中供述明
    確（見偵卷第203頁，本院卷第49頁），堪認該3,000元為被
    告之犯罪所得，且其性質應屬因犯罪而取得之對價，尚不能
    主張已返還告訴人或被害人而排除沒收。惟因被告業與告訴
    人及被害人均達成和解，並已分別賠償4萬元及5萬元予告訴
    人及被害人，此有刑事陳報狀2份在卷可按（見本院卷第77
    至79頁），堪認被告已賠償遠超逾其犯罪所得之金錢予告訴
    人及被害人，故本院於此際倘仍就被告前揭犯罪所得宣告沒
    收，不免有過苛之虞，爰依刑法第38條之2第2項規定不予宣
    告沒收之。
  ㈡偽造之印文及署押部分：
　　按犯罪所生之物，屬於犯罪行為人者，得沒收之；偽造之署
    押，不問屬於犯人與否，沒收之。刑法第38條第2項前段及
    第219條分別定有明文。次按偽造、變造之文書，因係犯罪
    所生之物，若仍屬於犯罪行為人所有，該偽造、變造之文書
    自應依刑法第38條第1項第3款（本院按，現已修正為刑法第
    38條第2項）規定宣告沒收，而該等文書上偽造之印文、署
    押因已包括在內，即毋庸重複沒收；若偽造、變造文書因已
    行使而非屬於犯罪行為人所有，除該等文書上偽造之印文、
    署押，應依刑法第219條予以沒收外，即不得再對各該文書
    諭知沒收（最高法院43年台上字第747號判例意旨參照）。
    查被告與本案詐欺集團成員共同用以實施詐欺取財犯行之「
    免用統一發票收據」，業已交付黃詩婷收受，自非屬被告所
    有之物，揆諸前揭判例意旨，本院尚無從對之宣告沒收。然
    就該偽造之私文書上所偽造之「忠訓融資企業有限公司」印
    文及「黃榮昇」署押各1個，經核應屬偽造之印文及署押，
    故不論該等印文及署押是否屬於被告所有，本院均應依刑法
    第219條規定對之宣告沒收。
　㈢供犯罪所用之物部分：
　　按供犯罪所用之物，屬於犯罪行為人者，得沒收之。刑法第
    38條第2項前段定有明文。查供被告用與本案詐欺集團成員
    聯繫之OPPO牌手機1支，固屬供被告使用之犯罪工具，然因
    該手機業經臺灣臺中地方法院以110年度金訴字第194號判決
    對之宣告沒收，故本院自無庸對此犯罪工具重複宣告沒收，
    附此敘明。
　㈣洗錢行為標的部分：
　　按犯第14條之罪，其所移轉、變更、掩飾、隱匿、收受、取
    得、持有、使用之財物或財產上利益，沒收之。洗錢防制法
    第18條第1項前段定有明文。此一規定採取義務沒收主義，
    只要合於前述要件，法院本應為相關沒收之諭知，然因該洗
    錢行為之標的是否限於行為人所有者始得宣告沒收，法無明
    文，而實務上一向認為倘法條並未規定「不問屬於犯罪行為
    人與否均沒收」時，自仍以屬於被告所有者為限，始應予以
    沒收，再參酌最高法院100年度台上字第5026號判決：「該
    法條並未規定『不問屬於犯罪行為人與否』，均沒收之，自
    仍以屬於被告所有者為限，始應予以沒收」之意旨，亦足認
    在洗錢防制法並未規定「不問屬於犯罪行為人與否」均沒收
    之情形下，宜從有利於被告之認定，而認洗錢行為之標的須
    屬於被告所有者，始應予以宣告沒收。經查，被告於本案雖
    經手隱匿經扣除其犯罪所得後，其餘收水所獲贓款之去向，
    而足認該等贓款應屬洗錢行為之標的，然因該等贓款業經被
    告交予集團上手收受，而非屬被告所有或在其實際掌控中，
    且卷內亦無充分證據足認被告仍實際掌控此等洗錢行為標的
    ，故本院尚無從依洗錢防制法第18條第1項前段規定，就上
    開被告之洗錢行為標的諭知沒收，併此敘明。 
據上論斷，應依刑事訴訟法第273條之1第1項、第299條第1項前
段、第310條之2、第454條第2項，洗錢防制法第14條第1項，刑
法第11條前段、第28條、第216條、第210條、第219條、第339條
之4第1項第2款、第55條、第59條、第42條第3項前段、第51條第
5款、第7款，刑法施行法第1條之1第1項，判決如主文。
本案經檢察官馮美珊提起公訴，檢察官黃智勇到庭執行職務
中　　華　　民　　國　　111 　年　　3 　　月　　29　　日
                  刑事第三庭    法  官  朱俊瑋 
以上正本證明與原本無異。
如不服本判決應於收受判決後20日內向本院提出上訴書狀，並應
敘述具體理由。其未敘述上訴理由者，應於上訴期間屆滿後20日
內向本院補提理由書( 均須按他造當事人之人數附繕本) 「切勿
逕送上級法院」。告訴人或被害人如對本判決不服者，應具備理
由請求檢察官上訴，其上訴期間之計算係以檢察官收受判決正本
之日期為準。　　
   　　　　　　　               書記官　鄭雅雁
中　　華　　民　　國　　111 　年　　3 　　月　　29　　日
附錄本案論罪科刑法條：
洗錢防制法第14條
有第二條各款所列洗錢行為者，處7年以下有期徒刑，併科新臺
幣5百萬元以下罰金。
前項之未遂犯罰之。
前二項情形，不得科以超過其特定犯罪所定最重本刑之刑。
中華民國刑法第216條
（行使偽造變造或登載不實之文書罪）
行使第210條至第215條之文書者，依偽造、變造文書或登載不實
事項或使登載不實事項之規定處斷。
中華民國刑法第210條
（偽造變造私文書罪）
偽造、變造私文書，足以生損害於公眾或他人者，處5年以下有
期徒刑。
中華民國刑法第339條之4
犯第339條詐欺罪而有下列情形之一者，處1年以上7年以下有期
徒刑，得併科1百萬元以下罰金：
一、冒用政府機關或公務員名義犯之。
二、三人以上共同犯之。
三、以廣播電視、電子通訊、網際網路或其他媒體等傳播工具，
    對公眾散布而犯之。
前項之未遂犯罰之。
【附表】
文件名稱 應沒收之印文及署押 備註 偽造之「免用統一發票收據」1紙 偽造之「忠訓融資企業有限公司」印文及「黃榮昇」署押各1個 影本置於偵字第3686號卷第83頁上方。